【裁判字號】    99,行專訴,84
【裁判日期】    991216
【裁判案由】    發明專利舉發
【裁判全文】
智慧財產法院行政判決
                                    99年度行專訴字第84號
                                民國99年11月25日辯論終結
原      告  圓剛科技股份有限公司
代  表  人  郭重松
訴訟代理人  黃章典律師
            簡秀如律師
            陳初梅律師
被      告  經濟部智慧財產局
代  表  人  王美花（局長）住同上
訴訟代理人  董必正
            黃宗信
參  加  人  捷揚光電股份有限公司
代  表  人  童子賢
訴訟代理人  蔡清福律師（兼送達代收人）
            洪順玉律師
上列當事人間因發明專利舉發事件，原告不服經濟部中華民國99
年4月19日經訴字第09906054550號訴願決定，提起行政訴訟，並
經本院命參加人獨立參加被告之訴訟，本院判決如下︰
    主  文
原告之訴駁回。
訴訟費用由原告負擔。
    事實及理由
一、事實概要：緣原告前於民國90年2月6日以「可標定投影位置
    之實物投影裝置」向被告申請發明專利，經其編為第901025
    55號審查，准予專利，並於公告期滿後，發給發明第149208
    號專利證書（下稱系爭專利）。嗣參加人捷揚光電股份有限
    公司於96年1月2日以其有違系爭專利核准時專利法第20條第
    2項之規定，對之提起舉發。其後原告於96年4月12日舉發答
    辯階段提出系爭專利申請專利範圍更正本，經被告審認，該
    更正本符合現行專利法第64條第1項第1款及第2項規定，應
    准予更正，並依該更正本審查，於98年12月25日以（98）智
    專三(三)05018字第09820832820號專利舉發審定書為「舉發成
    立，應撤銷專利權」之處分。原告不服，提起訴願，經遭駁
    回，遂向本院提起行政訴訟。
二、原告之主張：
  (一)系爭專利申請專利範圍第1項並非證據1、2之組合所易於完
    成，具進步性：
  1.證據1為日本特開平0-000000號「資料提示裝置」專利案，
    證據1並未揭露系爭專利之「投影定位裝置係安裝於該實物
    影像擷取鏡筒外部周圍之四個角落之四個燈泡，用以發射燈
    光，並標定該實物投影裝置之實物影像擷取範圍」等構成特
    徵，此為原處分與訴願決定所肯認。證據1之發明目的與技
    術手段，為「朝著影像讀取方向的範圍內照射可見光」，與
    系爭專利「標定影像擷取範圍」並無直接關係。依證據1於[
    0031]段與圖7為關於技術手段之描述：「利用攝影機部24之
    構成要件的收納空間『內藏』可視光照射部40。…透過攝影
    機部24前面之開口24G，將可視光照射至外部。在開口24G裝
    有聚光用的透鏡40B。…如圖(7)示，從高亮度LED40A發光之
    可視光會由聚光鏡頭40B聚光，並以和攝影機部24之光軸大
    致相同之光軸，朝攝影機部24所攝影之方向照射。…本實施
    例中，…係採用將內藏於攝影機部24之透鏡系統和可視光照
    射部40分開之結構。因此，嚴格來說，兩者之光軸會產生差
    異……。」，因證據1之「可視光照射部40為內藏（於攝影
    機部24內）」，並非如系爭專利位於「實物影像擷取鏡筒外
    部周圍」，且須透過透鏡40B使光線集中以穿出至外部，因
    此有可視光照射部40與攝影機24光軸不同軸的角度偏差問題
    ，此為證據1所自承，故二者實質不同。換言之，系爭專利
    因採用「安裝於該實物影像擷取鏡筒外部周圍之四個角落之
    四個燈泡用以發射燈光」，解決了光軸不同軸的角度偏差問
    題。
  2.證據1 [0016]段雖揭露投射「光的記號(mark)」在四隅，但
    其意義不明，且並無系爭專利「投影定位裝置係安裝於該實
    物影像擷取鏡筒外部周圍之四個角落之四個燈泡，用以發射
    燈光，並標定該實物投影裝置之實物影像擷取範圍」之具體
    構成特徵。證據1之揭露程度不足以使人了解光的記號如何
    產生，且證據1是從偏離軸心的單一光源射出的光線，縱然
    該偏心之光線縱能隨著投射距離增加而形成為一個看似方形
    之區域，但稍具物理知識者即知當投射距離L越遠時，光軸
    偏差造成的影像擷取範圍的中心偏差自然會越大，此即所謂
    光軸不同軸問題，而設在影像擷取鏡筒外部四周的四個燈泡
    形成的影像擷取範圍雖然亦有可能隨著投射距離L而縮放，
    但並無影像擷取範圍的中心偏差隨L增大之情形，故系爭專
    利申請專利範圍第1項相較於證據1有功效之增進。
  3.此外，證據1是從偏離軸心的單一光源射出的光線，其縱能
    隨著距離而形成為一個方形區域，但稍具物理知識者即知當
    投射距離L越遠時，光軸偏差造成的影像擷取範圍的中心偏
    差自然會越大，此即所謂光軸不同軸問題，而設在影像擷取
    鏡筒外部四周的四個燈泡形成的影像擷取範圍雖然亦有可能
    隨著投射距離L而縮放，但並無影像擷取範圍的中心偏差隨L
    增大之情形。
  4.證據2為關於「video camera（攝影機）」之專利，其國際
    分類為H04N，與系爭專利屬不同技術領域（系爭專利國際分
    類號為G03B），且證據2主要發明目的是提供一取代攝影機
    或照相機的觀景窗(viewfinder)的方案，「在攝影機中設置
    一電路，雷射光束在攝影機內被發出，以界定一欲拍攝物件
    的區域，使用者無須透過觀景窗觀看該物件。」（證據2第1
    欄第27-34行）因為攝影機是攝取「動態物體」，使用者不
    容易透過觀景窗對準欲攝物並同時調整攝像範圍大小（zoom
    ing）（證據2第1欄第44-48行）。是以證據2是一類似瞄準
    鏡的概念，用以追蹤攝影動態的物體，隨遠近距離而放大縮
    小拍攝區域，與系爭專利為一靜態的實物投影裝置不同。系
    爭專利是在鏡頭外周圍直接投射出四個燈光而形成一靜態區
    域，再將欲取像之物件放置入該區域，二者既為完全不同領
    域，且技術觀念亦完全不同，因此證據2與證據1之組合並非
    能使系爭專利申請專利範圍第1項顯而易知。此外，證據2圖
    1顯示攝像區○○○○路（image area indicating circuit
    ）30是設在鏡筒內部而非外部周圍，且圖1顯示光束由鏡筒
    側邊之同一位置透過反射鏡向abcd四點發出，而非由鏡筒外
    部周圍之四個角落之四個燈泡發出，故證據2與證據1同樣有
    投射距離越長則光軸差越大之問題。同時，證據2第2欄第47
    -66行顯示，證據2需要以複雜的電子電路設計，及額外的反
    射鏡組（reflector 200，包含四個反射鏡210、220、230、
    240）及由反射鏡驅動器420等元件所形成之反射鏡角度控制
    器，方能因應動態縮放而進行角度調整。
  5.證據2相對於證據1及系爭專利並非屬於同一技術領域，證據
    2與證據1之組合本身已屬非顯而易知，且證據2與證據1均未
    揭露系爭專利申請專利範圍第1項「安裝於該實物影像擷取
    鏡筒外部周圍之四個角落之四個燈泡用以發射燈光」特徵，
    證據1與證據2均因光源設於機體內部，故有透過折射或反射
    將光送至外部時將與鏡頭產生光軸差之問題，顯然本領域中
    具有通常知識者不論參酌證據1或者證據2，均不能得到與系
    爭專利相同之特徵及因此一特徵所解決的影像擷取範圍中心
    偏差之問題，應認定系爭專利具有由引證案無法預期的功效
    ，而被認定有進步性。又證據1既未揭露如何在四隅形成「
    光的記號」的具體技術，證據2則需要複雜的電路設計搭配
    控制機構及複雜的機構，才能達到其類似於瞄準鏡的技術目
    的，縱然將系爭專利結構設想成與證據1、2相同，系爭專利
    採用較少之零件，以純機械式之方式，即達成「標定實物影
    像擷取範圍」之目的，已足以認定系爭專利申請專利範圍第
    1項具進步性。
  (二)系爭專利申請專利範圍第1項並非證據1、6之組合所易於完
    成，具進步性：
  1.證據6圖17為自圖2整體構造中擷取之部分元件加以變化之簡
    要圖示，若將圖2與圖17對照可知投射光源(820, 830, 840,
    850)與透鏡810均是設在鏡筒內部而非外部周圍，且四道光
    束亦係由位於鏡筒內之同一透鏡向外發出，而非由「鏡筒外
    部周圍之四個角落之四個燈泡」發出，故證據6與證據1同樣
    有投射距離越長則光軸差越大之問題。
  2.證據6與證據1均未揭露系爭專利申請專利範圍第1項「安裝
    於該實物影像擷取鏡筒外部周圍之四個角落之四個燈泡用以
    發射燈光」特徵，證據1與證據6均因光源設於機體內部，故
    有透過透鏡折射將光送至外部時將與鏡頭產生光軸差之問題
    ，本領域中具有通常知識者不論參酌證據1或證據6，均不能
    得到與系爭專利相同之特徵及因此一特徵所解決的影像擷取
    範圍中心偏差之問題，依據審查基準之規定，應認定系爭專
    利具有由引證案無法預期的功效，而被認定有進步性。
  3.證據6因為將投射光源設於機體內部，而非直接設於機體外
    部四個角落，故必須透過透鏡810（或15）作聚光與調整焦
    距等設定工作，就達成相同的設定影像擷取範圍之效果而言
    ，系爭專利所需零件較少，仍然具備原有的全部功能或能產
    生無法預期的功效，應認定該發明具進步性，何況證據6圖2
    顯示：於設置感測器10與12在與投射光源路徑近乎垂直之位
    置時，尚須再多設置一透鏡13與兩個鏡11與14，方能使擷取
    影像分別投射到感測器位置，相較於系爭專利攝像鏡頭與「
    安裝於該實物影像擷取鏡筒外部周圍之四個角落之四個燈泡
    用以發射燈光」之投影定位裝置，系爭專利無疑在具有攝像
    與標定投影範圍之同時，有零件減少使成本降低、結構簡單
    使體積縮小等優點。原處分未察二者結構與技術思想上重大
    差異，逕謂證據6 圖17揭露四個燈泡，故標定投影範圍之手
    段相同，實屬誤解而不可採，故系爭專利申請專利範圍第1
    項相較於證據1 與證據6 之組合當然有進步性。
  (三)系爭專利申請專利範圍第2 、3 項並非依據證據1 、2 、3
    之組合所易於完成，具進步性：
  1.系爭專利申請專利範圍第2項之「機械手臂可據以彈性調整
    該支撐臂外型」屬於一較為抽象之敘述，根據專利法與施行
    細則18條規定，必須參酌專利說明書對其構造與功能的具體
    界定，系爭專利說明書第6頁對「機械手臂」及其功能之界
    定為：「如第一A圖所示，…可據以上下左右調整支撐臂30
    之位置…。」，然證據1之支撐臂22（請參圖1、圖2）係一
    固定式而無樞接關節之直線形支撐臂，根本不能彈性調整其
    外型，更不具備「上下左右調整被投影物件與影像擷取鏡筒
    之間距離」之功效。證據1並非利用支撐臂彈性調整外型與
    物件與影像擷取鏡筒之間距，而是利用支撐臂與鏡筒24之間
    的關節僅僅以「上下」旋轉來調整，其機構與作用均與系爭
    專利不同，證據1、2均未揭示能上下左右調整被投影物件與
    影像擷取鏡筒之間距離的支撐臂，及藉由支撐臂來改變影像
    擷取鏡筒和被擷取文件或物品間的距離以調整影像擷取範圍
    之特徵，證據3僅為一新式樣專利，僅敘述其為一攝影顯微
    鏡的裝飾性設計，並無具體構造與功能之揭露，系爭專利同
    樣之構造與達成同樣的功能，根本無從得知，實不具證據力
    ，故證據1至3之組合並未揭露系爭專利申請專利範圍第2、3
    項之技術特徵，不能證明系爭專利申請專利範圍第2、3項不
    具進步性。
  2.依據證據3之圖式，其可被解讀成只是一段硬質固定的形狀
    ，不能彈性調整外型，其上的橫紋也可能只是花紋，而非縐
    折，亦即證據3包含數種可能的形狀，證據3揭露「可撓式」
    且具有「表面皺折」之支撐臂，僅屬對圖面揭露的形狀的一
    種猜測，事實上不能由證據3的揭露而直接無歧異得知其為
    可撓式，且具有表面皺折之支撐臂，依法不能認定此為引證
    文件的一部分而用以否定系爭專利之新穎性或進步性。又證
    據2與系爭專利屬不同領域，並非易於與本領域之技術結合
    ，已如前述，依法自不應認定系爭專利申請專利範圍第3 項
    相較於證據1 至3 之組合不具進步性。
  (四)綜上所述，原處分確屬違法，參加人所提無效證據不足以否
    定系爭專利之可專利性。而鈞院在另案之判決亦有明顯違背
    法令之情，自不拘束鈞院於本案之判斷。
  (五)並聲明：1.訴願決定及原處分均撤銷；2.訴訟費用由被告負
    擔。
三、被告辯稱：
  (一)證據1之圖1到圖3的圖式內容中，已可揭示該支撐臂22的兩
    端係分別連接該攝影機部24(影像擷取鏡筒)以及兩組腳構件
    26、28(底座)，又證據1之圖11亦揭示實物影像擷取鏡筒(CM
    )之一端連結一支撐臂(AR)，該支撐臂(AR)內含有一訊號傳
    輸元件與該擷取鏡筒(CM)耦合，用以傳輸該影像訊號，並於
    該支撐臂之另一端連結一底座(DD)，用以承載元件(DC)。因
    此，系爭專利申請專利範圍第1項所載之支撐臂係為證據1所
    揭露。又查，證據2之控制器410、鏡面驅動器420、反射鏡
    面等裝置係要配合能伸縮的鏡頭20，以達到隨鏡頭20的伸縮
    而自動標定該實物投影裝置之實物影像擷取範圍的目的；若
    是非伸縮的鏡頭則不需控制器、鏡面驅動器、反射鏡面等裝
    置自是可輕易推知，亦即對非伸縮的鏡頭利用證據2第2圖所
    揭示四個雷射半導體(110、120、130、140)產生四道雷射光
    束，即能達到標定實物影像擷取範圍之功效。因此系爭專利
    申請專利範圍第1項所載「安裝於該實物影像擷取鏡筒外部
    周圍之四個角落之四個燈泡用以發射燈光並標定該實物投影
    裝置之實物影像擷取範圍」之技術特徵，係為熟習該項技術
    者可依證據2技術之教示而能推知且輕易完成，故組合證據1
    、2技術之內容足以證明系爭專利申請專利範圍第1項不具進
    步性。
  (二)證據6 係揭示文件讀取裝置，其說明書第10欄第28~34 行及
    第15圖揭示4 個LED 燈發射光線已定出一區域之角落，其說
    明書第10欄第47~49 行及第17圖揭示四個燈泡(4個LED 燈82
    0-850)，以及一個成像透鏡810 以在一份文件840 上形成一
    個矩形讀取區，亦是達到標定實物影像擷取範圍之功效。而
    單純刪除元件成像透鏡810 ，該四個燈泡(4個LED 燈820-85
    0)即可形成4 個光點；因此，系爭專利申請專利範圍第1 項
    所載之技術特徵係屬證據1 、6 技術之應用，乃為熟習該項
    技術者組合證據1 、6 之技術內容所能輕易完成，故系爭專
    利申請專利範圍第1 項不具進步性。
  (三)證據1第1圖至第3圖揭示該支撐臂的兩端係分別連接該攝影
    機部(影像擷取鏡筒)以及兩組腳構件(底座)，且每一構件彼
    此的連接處都具有轉軸，如攝影機部可沿其轉軸轉動，攝影
    機部之支撐座(參見證據1第4圖)亦可視為該支撐臂延伸之另
    一支臂，以達到調整該實物形像擷取鏡筒位置及該實物影像
    擷取範圍之功效。又證據3固為一新式樣專利，惟由其標題
    可知其係一種影像顯微鏡，其第1圖及第2圖已揭示該影像顯
    微裝置係使用一個可撓式的支撐臂作為連接其影像擷取鏡頭
    之支撐臂等構造。是系爭專利申請專利範圍第2項所界定之
    「以一實物影像擷取鏡筒內之一影像感測元件感應，外部實
    體物件並輸出該物件之影像訊號，該實物影像擷取鏡筒之一
    端連結一支撐臂，該支撐臂內含有一訊號傳輸元件與該影像
    感測元件耦合，用以傳輸該影像訊號，並於該支撐臂之另一
    端連結一底座，用以承載上述元件」等技術特徵已揭露於證
    據1。又系爭專利申請專利範圍第2項另界定之「該支撐臂之
    表面更包含皺折可據以彈性調整該支撐臂外型，並同時調整
    該實物影像擷取鏡筒位置」之技術特徵則揭露於證據3，且
    證據2第2圖所揭示四個雷射半導體產生四道雷射光束，即能
    達到標定實物影像擷取範圍之功效，而系爭專利申請專利範
    圍第2項所界定之「該實物影像擷取鏡筒具有一投影定位裝
    置，用以標定該實物投影裝置之實物影像擷取範圍」之技術
    特徵已揭露於證據2。是系爭專利申請專利範圍第2項係屬證
    據1、2、3技術之應用，乃為熟習該項技術者組合證據1至3
    之技術內容所能輕易完成，故證據1、2及3之組合足以證明
    系爭專利申請專利範圍第2項獨立項不具進步性。又證據1第
    1 圖至第3 圖揭示支撐臂的兩端係分別連接該攝影機部( 影
    像擷取鏡筒) 以及兩組腳構件( 底座) ，且每一構件彼此的
    連接處都具有轉軸，以達到調整該實物影像擷取鏡筒位置及
    該實物影像擷取範圍之功效。又證據3 第1 圖及第2 圖揭示
    該影像顯微裝置係使用一個可撓式的機械臂作為連接其影像
    擷取鏡頭之支撐臂，且其表面更包含皺折可據以彈性調整該
    支撐臂外型。是系爭專利申請專利範圍第3 項所界定之「以
    一實物影像擷取鏡筒內之一影像感測元件感應，外部實體物
    件並輸出該物件之影像訊號，該實物影像擷取鏡筒之一端連
    結一支撐臂，該支撐臂內含有一訊號傳輸元件與該影像感測
    元件耦合，用以傳輸該影像訊號，並於該支撐臂之另一端連
    結一底座，用以承載上述元件」等技術特徵已揭露於證據1
    ，又系爭專利之「該支撐臂之表面更包含皺折可據以彈性調
    整該支撐臂外型，並同時調整該實物影像擷取鏡筒位置」亦
    已揭露於證據3 ，且系爭專利之「該實物影像擷取鏡筒具有
    一投影定位裝置，用以標定該實物投影裝置之實物影像擷取
    範圍」之技術特徵已揭露於證據2 ，已如前述，是系爭專利
    申請專利範圍第3 項係屬證據1 、2 、3 技術之應用，乃為
    熟習該項技術者組合證據1 至3 之技術內容所能輕易完成，
    故證據1 、2 及3 之組合足以證明系爭專利申請專利範圍第
    3 項獨立項不具進步性。
  (四)原告所稱「參照同一舉發人所為之前次舉發事件中(第00000
    000N01號)，舉發人已使用過證據3(前次係為證據4)主張系
    爭專利更正後請求項第3項的特徵已為證據3揭露。然此一論
    點於前次舉發中根本未為被告接受。」乙節，查參加人所為
    之前次舉發事件中(第00000000N01號)係主張未更正前之請
    求項第6項為證據1(西元1997年7月11日公開之日本特開平0-
    000000號「資料提示裝置」專利案)結合證據4(西元1996年9
    月24日公開之美國第Des.374020號「Video Microscope」專
    利案)所揭露，不具進步性，本次舉發案另增加與其關連性
    之證據2(西元1997年7月22日公開之美國第0000000號「Imag
    e area indicating circuit of a camera」專利案)，證據
    2先前並未被提出，且前次舉發事件中之證據與本次證據2相
    互佐證補強結合而成之證據，並非為同一證據，是兩次舉發
    事件中，用以論究比對之證據組合及技術內容尚有不同，其
    爭點自屬有別，尚無一事不再理之適用，故原告之主張亦不
    足採。綜上所述，原處分並無違法，敬請駁回原告之訴。
  (五)並聲明：1.原告之訴駁回；2.訴訟費用由原告負擔。
四、參加人主張：
  (一)證據1結合證據2足證系爭專利申請專利範圍第1項不具進步
    性：
  1.證據1揭示一資料提示裝置20，係由支撐臂22、攝影機部24
    ，以及用來支持支撐臂22之腳構件26、28所構成。（圖1及
    說明書段落【0023】），該攝影機部24內包括一CCD照相機
    23（如圖1與圖7中所示），以感應一外部實體物件（如圖1
    中的DC）並輸出該物件之影像訊號，該攝影機部24所感應的
    影像訊號係由支撐臂22一方之側面的輸出端子31~32及影像
    輸入端子37（如圖2所示）傳輸，因此支撐臂22 內必包含一
    訊號傳輸元件與CCD照相機23耦合，以傳輸該影像訊號，該
    腳構件26、28（如圖1所示）係對應系爭專利之底座，用以
    承載上述元件。攝影機部24中內部裝有可見光照射部40，其
    係將高輝度LED燈泡40A作為光源。（圖7及說明書段落【003
    1】），又可見光照射機構，係朝向攝影機之圖像讀取範圍
    之給定位置，照射可見光（段落【0009】）。所照射之可見
    光在資料上呈箭頭符號形狀或朝上之三角形狀的話，可輕易
    判別上下方向。又其也相當適合用於像是把攝影的範圍框起
    來那樣，在攝影的範圍的四個角落投射光的記號（段落【00
    16】）。
  2.證據2揭示一種攝錄像機10，其具有一影像區域指示裝置30
    ，其可配置於攝影紀錄器10上的任何位置（參見圖1及說明
    書第2欄第15-24行）；影像區域指示裝置30發射四道光束40
    a-40d，以於被照射區域上形成a、b、c、d四點，藉此標定
    出該攝錄像機的影像擷取範圍500（參見圖1及說明書第2欄
    第25-33行）。影像區域指示裝置30具有雷射光產生器100，
    其利用四個雷射半導體110-140搭配四個反射鏡210-240，用
    以發射四道光束40a-40d並於被照射區域上形成a、b、c、d
    四點，藉此標定出實物影像擷取範圍500（參見圖2及說明書
    第2欄第25-58行）。
  3.系爭專利申請專利範圍第1項為所屬技術領域中具有通常知
    識者，運用申請前之證據1與證據2之結合，即可輕易完成且
    並未產生無法預期的功效，系爭專利申請專利範圍第1項不
    具進步性。此外，原告主張證據1之LED發光之可視光與攝影
    機部的光軸會產生差異，但證據1段落【0031】倒數第7行至
    最後一行已說明「相對於CCD攝影機23之光軸，只是使可視
    光照射部40之光軸稍微傾斜，而使兩光軸在攝影機部24由桌
    上離開之位置一致…因此…兩光軸差異是可以忽略的。」，
    系爭專利全文未提及關於光軸同軸或不同軸的技術問題，本
    領域技術人士完全無法從系爭專利申請專利範圍第1項或說
    明書內容得出「該實物影像擷取鏡筒外部周圍之四個角落之
    四個燈泡」的特徵具有解決光軸不同軸問題的功效，故難謂
    系爭專利具有無法預期的功效。
  4.原告主張證據2的影像區域指示裝置30是設在鏡筒內部而非
    外部周圍，為系爭專利的相反教示，以及會產生光軸差問題
    等等，然證據2說明書第2欄第18-23行已明確揭示，即系爭
    專利將投影定位裝置安裝於鏡筒外部周圍之方案，早已被證
    據2教示，且無論係將光源安裝於鏡筒內部或外部周圍，皆
    為本領域技術人士所熟知且可輕易置換的技術。
  (二)證據1結合證據6足證系爭專利申請專利範圍第1項不具進步
    性：證據6揭示了一種文件讀取裝置，其包含一文件置放桌
    、文件讀取裝置及顯示裝置。該文件讀取裝置包含一感測器
    ，其可在光線選擇的讀取區域中偵測不同的亮度變化。該光
    線偵測裝置係為四個燈泡(LED燈820-850)，以及一成像透鏡
    810，以於一文件上形成一矩形讀取區(參見圖17及說明書第
    10欄第47-49行），是以利用四個燈泡發射燈光以標定影像
    擷取範圍的技術方案，早已被證據6揭示，證據1結合證據6
    足證系爭專利申請專利範圍第1項不具進步性。
  (三)證據1之圖1到圖3已充分揭示該支撐臂22的兩端係分別連接
    該攝影機部24以及兩組腳構件26、28，而且每一構件彼此的
    連接處都藉由轉軸加以銜接，因此可以輕易達到彈性調整該
    支撐臂外型與同時調整該實物影像擷取鏡筒位置及該實物影
    像擷取範圍之目的。證據2已揭示「該實物影像擷取鏡筒具
    有一投影定位裝置以標定該實物投影裝置之實物影像擷取範
    圍」之特徵。證據3則揭示一影像顯微裝置（video microsc
    ope），已教示使用一可撓式且具有表面皺折的支撐臂，作
    為連接其影像擷取鏡頭之支撐臂，故系爭專利申請專利範圍
    第2項相對於證據1至3不具進步性。
  (四)證據3揭示一種具有可彎曲支撐臂之影像顯微鏡結構外型，
    證據3之影像顯微裝置（video microscope），已教示使用
    一可撓式且具有表面皺折的支撐臂，連接其影像擷取鏡頭。
    使用鵝頸結構以隨意調整裝置的外型或高低位置，乃為本領
    域公知常識。因此，所屬技術領域中具有通常知識者結合證
    據1 與證據3 或公知常識即可直接獲得系爭專利申請專利範
    圍第3 項之技術特徵，故系爭專利申請專利範圍第3 項不具
    進步性。至原告主張證據3 僅為一外觀設計專利，不足以作
    為質疑系爭專利有效性之證據。從證據3 所揭示的影像顯微
    鏡結構外型，所屬技術領域中具有通常知識者參酌系爭專利
    申請時的通常知識，即能直接且無歧異得知該證據3 之支撐
    臂表面皺折（鵝頸）與其可彈性調整外型的功能。
  (五)並聲明：1.原告之訴駁回；2.訴訟費用由原告負擔。
五、系爭專利申請日為90年2月6日，經被告審查後，於90年12月
    19日核准審定准予專利，是以系爭專利是否有應撤銷之原因
    ，自應以核准審定時所適用之90年10月24日修正公布之專利
    法（下稱核准時專利法）為斷。其次，原告於96年4月12日
    更正申請專利範圍，經被告審查認為該更正本與95年6 月1
    日公告本相較，核屬申請專利範圍之減縮，並未超出申請時
    原說明書或圖式所揭示之範圍，且未實質擴大或變更申請專
    利範圍，符合現行專利法第64條第1 項第1 款及第2 項之規
    定准予更正，是以本件自應就96年4 月12日更正並公告之申
    請專利範圍予以審究，合先敘明。
六、按發明，指利用自然法則之技術思想之創作，核准時專利法
    第19條定有明文。又凡可供產業上利用之發明，無申請前已
    見於刊物或已公開使用之情事者，得依專利法申請取得發明
    專利，同法第20條第1項第1款亦有明文。另發明係運用申請
    前既有之技術或知識，而為熟習該項技術者所能輕易完成時
    ，不得依專利法申請取得發明專利，同法第20條第2項亦有
    明文。本件參加人係主張系爭專利有違核准時專利法第20條
    第2項規定對之提起舉發，嗣經被告審查認證據1、2或證據1
    、6之組合足以證明系爭專利申請專利範圍第1項不具進步性
    ，證據1、2、3之組合足以證明系爭專利申請專利範圍第2、
    3項不具進步性，原告不服，提起訴願，經遭駁回，遂向本
    院提起行政訴訟。是本件之爭點為：系爭專利申請專利範圍
    是否為所屬技術領域中具有通常知識者依上開證據組合所能
    輕易完成，而違反核准時專利法第20條第2項之規定？茲析
    述如下：
  (一)證據1為西元1997年7月11日公開之日本特開平0-000000號專
    利案，證據2為西元1997年7月22日公告之美國第5,650, 817
    號「IMAGE AREA INDICATING CIRCUIT OF A CAMERA」專利案
    ，證據3 為為西元1996年9 月24日公告之美國第Des.374,02
    0 號「VIDEO MICROSCOPE」號專利案，證據6 為西元1993年
    3 月16日公告之美國第5,194,729 號「DOCUMENT READING AP
    PARATUS WITH AREA RECOGNIZING SENSOR AND OBSTACLE DET
    ECTION 」專利案，上開舉發證據之公告日均早於系爭專利
    申請日（90年2 月6 日），均得為系爭專利之先前技術。
  (二)證據1、2組合足以證明系爭專利申請專利範圍第1項不具進
    步性：
  1.系爭專利申請專利範圍第1項為：「一種可標定投影位置之
    實物投影裝置，其中係以一實物影像擷取鏡筒內之一影像感
    測元件感應一外部實體物件並輸出該物件之影像訊號，該實
    物影像擷取鏡筒之一端連結一支撐臂，該支撐臂內含有一訊
    號傳輸元件與該影像感測元件耦合，用以傳輸該影像訊號，
    並於該支撐臂之另一端連結一底座，用以承載上述元件，其
    中特徵係為：上述實物影像擷取鏡筒具有一投影定位裝置，
    該投影定位裝置係為安裝於該實物影像擷取鏡筒外部周圍之
    四個角落之四個燈泡用以發射燈光並標定該實物投影裝置之
    實物影像擷取範圍」。
  2.查證據1揭露一種資料提示裝置20，係由支撐臂22、攝影機
    部24（安裝於支撐臂22之一端部，以用來攝像資料），以及
    用來支持支撐臂22之兩組腳構件26、28所構成；攝影機部24
    ，備有圖像放大調整部和白色平衡調整部等，並藉後述之電
    路來控制此等各部，將其攝像結果轉成NTSC格式之圖像訊號
    ，而從輸出端子輸出；此等影像訊號之輸入、輸出端子係設
    在支撐臂22一方之側面；其攝影機部24中內部裝有可見光照
    射部40，其係將高輝度LED燈泡40A作為光源。經查：
    (1)系爭專利申請專利範圍第1項之實物影像擷取鏡筒10等同
      於證據1之攝影機部24，影像感測元件等同於證據1之感光
      耦合元件（CCD）攝影機23，支撐臂30等同於證據1之支撐
      臂22，訊號傳輸元件等同於證據1之影像訊號輸出部72，
      底座40等同於證據1之腳構件26、28，投影定位裝置20等
      同於證據1之可見光照射部40。
    (2)證據1圖7揭露感光耦合元件（CCD）攝影機23設置於攝影
      機部24內，而感光耦合元件（CCD）攝影機23可擷取外部
      資料的影像並輸出該外部資料的影像訊號，故系爭專利申
      請專利範圍第1項之「一實物影像擷取鏡筒內之一影像感
      測元件感應一外部實體物件並輸出該物件之影像訊號」技
      術特徵為證據1所揭露。證據1圖1揭露攝影機部24之一端
      與支撐臂22連結，故系爭專利申請專利範圍第1項之「該
      實物影像擷取鏡筒之一端連結一支撐臂」技術特徵為證據
      1所揭露。證據1圖5揭露影像訊號輸出部72與感光耦合元
      件（CCD）攝影機23耦合，而影像訊號輸出部72可傳輸影
      像訊號至輸出端子（OUT），且證據1圖2揭露影像輸出端
      子32、33係位於支撐臂22外側，可知影像訊號輸出部72設
      置於支撐臂22內，故系爭專利申請專利範圍第1項之「該
      支撐臂內含有一訊號傳輸元件與該影像感測元件耦合，用
      以傳輸該影像訊號」技術特徵為證據1所揭露。證據1圖1
      揭露支撐臂22之另一端連結腳構件26、28，而腳構件26、
      28係用以承載攝影機部24、支撐臂22等元件，故系爭專利
      申請專利範圍第1項之「該支撐臂之另一端連結一底座，
      用以承載上述元件」技術特徵為證據1所揭露。證據1圖7
      揭露攝影機部24具有可見光照射部40，而證據1說明書第3
      頁第【0009】段第5至7行記載「又該可見光照射機構，係
      朝向電視攝像機之圖像讀取範圍之給定位置，照射可見光
      」，另證據1說明書第【0016】段第10至14行記載「所照
      射之可見光在資料上成箭頭符號形狀或朝上之三角形狀的
      話，可輕易判斷上下方向。又為了圍繞攝像領域，也可將
      光線的標誌投射到四隅角」，可知證據1之可見光照射部
      40，除了揭露照射可見光於給定位置上而用以判斷資料上
      下方向外，亦揭露照射可見光到四隅角而用以圍繞攝像領
      域，雖證據1之可見光照射部40具有圍繞攝像領域的功能
      ，然證據1之可見光照射部40係設置於攝影機部24外部周
      圍的一個角落，並非設置於四個角落的四個燈泡，故系爭
      專利申請專利範圍第1項之「上述實物影像擷取鏡筒具有
      一投影定位裝置，該投影定位裝置係為安裝於該實物影像
      擷取鏡筒外部周圍之四個角落之四個燈泡用以發射燈光並
      標定該實物投影裝置之實物影像擷取範圍」技術特徵並未
      為證據1所揭露。
  3.其次，證據2揭露一種照相機10（或是攝影機），用以攝影
    或紀錄一物體到一紀錄媒體中，其中該照相機10包含一攝像
    區○○○○路30，該攝像區○○○○路30包含一雷射光產生
    器100，用以產生複數個雷射光束40a、40b、40c及40d；一
    映射機構200用以映射出該等雷射光束40a、40b、40c及40d
    以定義出一攝像區域500，以涵蓋該被攝像物體，以及包含
    一控制機構400，用以根據該照相機10的攝像縮放比例控制
    該等雷射光束40a、40b、40c及40d的映射角度。證據2已揭
    露在照相機10內設置雷射光產生器100，用以產生複數個雷
    射光束40a、40b、40c及40d，並經由映射機構200用以映射
    出該等雷射光束40a、40b、40c及40d以定義出攝像區域500
    ，而攝像區域500即為照相機10的影像擷取範圍；系爭專利
    申請專利範圍第1項之投影定位裝置20與證據2之雷射光產生
    器100相比較，兩者之差異僅在於發光元件的類型、數量以
    及設置位置，即系爭專利申請專利範圍第1項之投影定位裝
    置20係為安裝於該實物影像擷取鏡筒10外部周圍之四個角落
    之四個燈泡，而證據2之雷射光產生器100係為設置於照相機
    10 內並產生四個雷射光束40a、40b、40c及40d，因此系爭
    專利申請專利範圍第1項之投影定位裝置20僅為改變證據2揭
    露之發光元件的類型、數量以及設置位置。
  4.再者，就系爭專利申請專利範圍第1項之功效而言，系爭專
    利申請專利範圍第1項之實物投影裝置具有利用投影定位裝
    置發射燈光至四個角落，用以標定實物影像擷取範圍後，藉
    由影像感測元件擷取實物影像並透過訊號傳輸元件輸出影像
    訊號的功效，證據1之資料提示裝置具有利用攝影機部的感
    光耦合元件（CCD）擷取資料影像，並經由影像訊號輸出部
    及影像輸出端子輸出影像訊號的功效，故系爭專利申請專利
    範圍第1項之擷取實物影像並輸出影像訊號的功效相同於證
    據1，另證據1之資料提示裝置具有將可見光照射部照射可見
    光至四隅角而圍繞攝像領域的功效，證據2之照相機具有利
    用雷射光產生器產生四個雷射光束以定義攝像區域的功效，
    而攝像領域或攝像區域即為影像擷取範圍，故系爭專利申請
    專利範圍第1項之發射燈光至四個角落以標定實物影像擷取
    範圍的功效相同於證據1及2，系爭專利申請專利範圍第1項
    的功效係為證據1與2之相加，並無新功效產生，是以系爭專
    利申請專利範圍第1項係運用申請前既有之技術或知識，而
    為熟習該項技術者所能輕易完成，故證據1、2組合足以證明
    系爭專利申請專利範圍第1項不具進步性。
  5.原告雖主張證據1有影像擷取範圍中心偏差缺點，系爭專利
    則具有改善光軸偏差之功效等語。經查，證據1圖7揭露之可
    見光照射部40雖係朝攝影機部24之影像擷取範圍中心位置照
    射可見光，其與攝影機部24之光軸不同軸，因而造成可見光
    照射部40所照射的可見光位置會隨投射距離L的改變而與影
    像擷取範圍中心產生中心偏差，然系爭專利之投影定位裝置
    20 係發射燈光至實物影像擷取範圍50的四個角落以標定影
    像擷取範圍，並非用以標定影像擷取範圍中心位置，系爭專
    利之投影定位裝置20並無發射燈光至影像擷取範圍中心位置
    ，因此實物影像擷取範圍50中心位置僅有影像感測元件之光
    軸，並沒有投影定位裝置20光軸與影像感測元件光軸中心偏
    差之問題，且系爭專利之投影定位裝置20係用以標定影像擷
    取範圍，其影像擷取範圍中心位置僅有影像感測元件之光軸
    ，並無投影定位裝置20之光軸，難謂系爭專利相較於證據1
    具有改善光軸偏差的功效。另查，證據1 說明書第3 頁第【
    0009】段第5 至7 行記載：「又該可見光照射機構，係朝向
    電視攝像機之圖像讀取範圍之給定位置，照射可見光……」
    ，以及第【0016】段第10至14行記載「所照射之可見光在資
    料上成箭頭符號形狀或朝上之三角形狀的話，可輕易判斷上
    下方向。又為了圍繞攝像領域，也可將光線的標誌投射到四
    隅角……」，由上可知，證據1 之可見光照射部40，除了揭
    露照射可見光於影像擷取範圍中心位置上而用以判斷資料上
    下方向外，亦揭露照射可見光到四隅角而用以圍繞攝像領域
    ，具有與系爭專利之投影定位裝置20相同之標定影像擷取範
    圍的功效，且當證據1 之可見光照射部40照射可見光到四隅
    角時，其影像擷取範圍中心位置僅有攝影機部24之光軸，並
    沒有可見光照射部40之光軸，故可見光照射部40光軸與攝影
    機部24光軸不會有中心偏差的問題，是以原告所述，並非可
    採。
  6.原告另主張證據2為「video camera（攝影機）」國際分類
    為H04N與系爭專利國際分類號G03B不同，根據Wikipedia 之
    「video camera（攝影機）」之定義為用於電子式動態圖片
    擷取之相機，並非實物投影機之技術領域，證據2需要以複
    雜的電子電路設計，及額外的反射鏡（reflector）組，方
    能因應動態縮放而進行角度調整，是證據2電路與機構設計
    非常複雜，技術手段與系爭專利完全不同，故證據1、2之組
    合並非使系爭專利申請專利範圍第1項顯而易知等語。惟查
    ，證據2與系爭專利之國際分類號雖不同，然兩者皆為利用
    影像擷取元件擷取影像的影像擷取裝置，皆是利用感光耦合
    元件（CCD）或互補式氧化金屬半導體（CMOS）等感測元件
    感測影像並將影像轉換為數位訊號，難謂因兩者之國際分類
    號不同，則兩技術分屬不相關的技術領域。另所謂電子式動
    態圖片擷取乃係指影像擷取裝置持續且不間斷的擷取影像並
    轉換為數位訊號，使其成為電子式動態圖片（即影片），而
    實物投影機裝置亦是持續且不間斷的擷取影像並轉換為數位
    訊號後輸出到影像顯示裝置，並非如照相機似的間斷擷取影
    像，故難謂「攝影機」並非「實物投影機」之技術領域。又
    證據2揭露之電子電路及反射鏡組之設計，乃係因應鏡頭伸
    縮而放大或縮小影像時，可自動調整雷射光束的照射角度，
    以動態地調整攝像區域，當鏡頭並無伸縮調整時，反射鏡組
    亦無需調整雷射光束的照射角度，僅由調整照相機位置即可
    調整影像擷取範圍之大小，且證據2已揭露利用四道雷射光
    束照射在四個角落以定義出攝像區域，證據2與系爭專利申
    請專利範圍第1項皆使用相同的技術手段來定義影像擷取範
    圍，兩者之差異僅在於燈泡數量以及設置位置上的變化，且
    系爭專利申請專利範圍第1項並未產生不可預期之功效，難
    謂系爭專利申請專利範圍第1項相較於證據1與2具有進步性
    。
  7.原告復主張證據2圖1顯示攝像區○○○○路（image area in
    dicating circuit）30是設在鏡筒內部而非外部周圍，且光
    束由鏡筒之同一位置透過反射鏡向abcd四點發出，而非由鏡
    筒外部周圍之四個角落之四個燈泡發出，與證據1同樣有光
    軸差之問題等語。查證據2係照射四道雷射光束在四個角落
    abcd以定義出攝像區域500，證據2並無朝攝像區域500的中
    心位置照射雷射光束，其攝像區域500的中心位置僅有照相
    機10的光軸，並沒有雷射光束的光軸，因此雷射光束光軸與
    照相機10光軸沒有中心偏差的問題，是原告所述，亦非有據
    。
  8.原告又稱系爭專利係採用較少之零件，以純機械式之方式，
    即達成標定實物影像擷取範圍之目的，依據專利審查基準，
    已足以認定系爭專利申請專利範圍第1項具進步性等語。經
    查，證據2揭露之電子電路及反射鏡組之設計，乃係因應鏡
    頭伸縮而放大或縮小影像時，可自動調整雷射光束的照射角
    度，以動態地調整攝像區域，系爭專利申請專利範圍第1項
    之投影定位裝置的設計僅能藉由調整實物影像擷取鏡筒的位
    置而調整實物影像擷取範圍的大小，無法在鏡頭伸縮而放大
    或縮小影像時自動調整影像擷取範圍，不具備有證據2的全
    部功能，且系爭專利申請專利範圍第1項利用四個燈泡照射
    在四個角落而標定實物影像擷取範圍的功效，係已相同於證
    據1與2，並未有新功效產生，是以系爭專利申請專利範圍第
    1項雖係採用較少之零件，以純機械式之方式，即達成標定
    實物影像擷取範圍之目的，然系爭專利申請專利範圍第1項
    並不具備證據2原有的全部功能，且並無產生無法預期的功
    效，難謂系爭專利申請專利範圍第1項相較於證據1與2具有
    進步性。
  (三)證據1、6組合足以證明系爭專利申請專利範圍第1項不具進
    步性：
  1.承前所述，系爭專利申請專利範圍第1項之「實物影像擷取
    鏡筒」、「影像感測元件」、「支撐臂」、「訊號傳輸元件
    」以及「底座」等技術特徵為證據1所揭露，而證據1並未揭
    露系爭專利申請專利範圍第1項之「投影定位裝置」技術特
    徵。查證據6係揭露一種文件讀取裝置，其說明書第10欄第4
    6至49行及圖17已揭露利用四個發光二極體（LED）820~850
    及一成像透鏡810，用以在一份文件800上形成一個矩形讀取
    區域；系爭專利申請專利範圍第1項之投影定位裝置20與證
    據6之發光二極體（LED）相比較，兩者之差異僅在於發光元
    件的類型以及設置位置，即系爭專利申請專利範圍第1項之
    投影定位裝置20係為安裝於該實物影像擷取鏡筒10 外部周
    圍之四個角落之四個燈泡，而證據6之四個發光二極體（LED
    ）820~850係設置於文件讀取裝置內，因此系爭專利申請專
    利範圍第1項之投影定位裝置20僅為改變證據6揭露之發光元
    件的類型以及設置位置。
  2.其次，就系爭專利申請專利範圍第1項之功效而言，系爭專
    利申請專利範圍第1項之實物投影裝置具有利用投影定位裝
    置發射燈光至四個角落，用以標定實物影像擷取範圍後，藉
    由影像感測元件擷取實物影像並透過訊號傳輸元件輸出影像
    訊號的功效。查證據1之資料提示裝置具有利用攝影機部的
    感光耦合元件（CCD）擷取資料影像，並經由影像訊號輸出
    部及影像輸出端子輸出影像訊號的功效，故系爭專利申請專
    利範圍第1項之擷取實物影像並輸出影像訊號的功效相同於
    證據1。另證據1之資料提示裝置具有將可見光照射部照射可
    見光至四隅角而圍繞攝像領域的功效，證據6之文件讀取裝
    置具有利用四個發光二極體（LED ）在文件上形成矩形讀取
    區域的功效，而攝像領域或讀取區域即為影像擷取範圍，故
    系爭專利申請專利範圍第1 項之發射燈光至四個角落以標定
    實物影像擷取範圍的功效相同於證據1 及6 ，系爭專利申請
    專利範圍第1 項的功效係為證據1 與6 之相加，並無新功效
    產生，是以系爭專利申請專利範圍第1 項係運用申請前既有
    之技術或知識，而為熟習該項技術者所能輕易完成，故證據
    1 、6 組合足以證明系爭專利申請專利範圍第1 項不具進步
    性。
  3.原告雖謂證據6光源係由位於鏡筒內之同一透鏡（810, 15）
    向外發出，而非由鏡筒外部周圍之四個角落之四個燈泡發出
    ，故證據6與證據1同樣有投射距離越長則與攝影鏡頭光軸差
    越大之問題等語。經查，證據6係利用四個發光二極體（LED
    ）820~850及一成像透鏡810，用以在一份文件800上形成一
    個矩形讀取區域（即影像擷取範圍），證據6並無朝矩形讀
    取區域中心位置照射光源而標定中心位置，其矩形讀取區域
    中心位置僅有影像感測器的光軸，並沒有發光二極體的光軸
    ，因此發光二極體光軸與影像感測器光軸沒有中心偏差之問
    題，難謂證據6有投射距離越長則與攝影機鏡頭光軸差越大
    之問題，是原告所述，亦非可採。
  (四)證據1、2、3之組合足以證明系爭專利申請專利範圍第2項不
    具進步性：
  1.系爭專利申請專利範圍第2項為：「一種可標定投影位置之
    實物投影裝置，其中係以一實物影像擷取鏡筒內之一影像感
    測元件感應一外部實體物件並輸出該物件之影像訊號，該實
    物影像擷取鏡筒之一端連結一支撐臂，該支撐臂內含有一訊
    號傳輸元件與該影像感測元件耦合，用以傳輸該影像訊號，
    並於該支撐臂之另一端連結一底座，用以承載上述元件，其
    中特徵係為：上述實物影像擷取鏡筒具有一投影定位裝置，
    用以標定該實物投影裝置之實物影像擷取範圍，且該支撐臂
    係為一機械手臂可據以彈性調整該支撐臂外型，並同時調整
    該實物影像擷取鏡筒位置及該實物影像擷取範圍。」
  2.查系爭專利申請專利範圍第2項所界定之「一種可標定投影
    位置之實物投影裝置，其中係以一實物影像擷取鏡筒內之一
    影像感測元件感應一外部實體物件並輸出該物件之影像訊號
    ，該實物影像擷取鏡筒之一端連結一支撐臂，該支撐臂內含
    有一訊號傳輸元件與該影像感測元件耦合，用以傳輸該影像
    訊號，並於該支撐臂之另一端連結一底座，用以承載上述元
    件」等技術特徵已揭露於證據1，業如前述，另證據1圖7揭
    露攝影機部24具有可見光照射部40，而證據1說明書第3頁第
    【0009】段第5至7行記載「又該可見光照射機構，係朝向電
    視攝像機之圖像讀取範圍之給定位置，照射可見光」，另證
    據1說明書第【0016】段第10至14行記載「所照射之可見光
    在資料上成箭頭符號形狀或朝上之三角形狀的話，可輕易判
    斷上下方向。又為了圍繞攝像領域，也可將光線的標誌投射
    到四隅角」，可知證據1之可見光照射部40，除了揭露照射
    可見光於給定位置上而用以判斷資料上下方向外，亦揭露照
    射可見光到四隅角而用以圍繞攝像領域，故系爭專利申請專
    利範圍第2項之「上述實物影像擷取鏡筒具有一投影定位裝
    置，用以標定該實物投影裝置之實物影像擷取範圍」技術特
    徵為證據1所揭露。惟依證據1圖1至圖3及說明書第【0021】
    段之內容，證據1之資料提示裝置20的攝影機部24之一端係
    藉由旋轉軸21可旋轉地安裝於支撐臂22之上端，可知攝影機
    部24的位置調整乃是藉由旋轉軸21而旋轉地調整攝影位置，
    並非藉由調整支撐臂22的外型而調整攝影位置，且證據1之
    支撐臂22與腳構件26、28間的轉軸，其係用以使腳構件26、
    28往支撐臂22側折疊，而成為收納狀態，而非用以調整支撐
    臂22外型以及攝影機部24之位置，故系爭專利申請專利範圍
    第2項之「且該支撐臂係為一機械手臂可據以彈性調整該支
    撐臂外型，並同時調整該實物影像擷取鏡筒位置及該實物影
    像擷取範圍」技術特徵並未為證據1所揭露。
  3.證據2之技術內容，已如前述，證據2之雷射光產生器100可
    產生複數個雷射光束40a、40b、40c及40d，並經由映射機構
    200用以映射出該等雷射光束40a、40b、40c及40d以定義出
    攝像區域500，而攝像區域500即為照相機10的影像擷取範圍
    ，故系爭專利申請專利範圍第2項之「上述實物影像擷取鏡
    筒具有一投影定位裝置，用以標定該實物投影裝置之實物影
    像擷取範圍」技術特徵亦為證據2所揭露。惟證據2係一種照
    相機，並無支撐臂元件，故系爭專利申請專利範圍第2項之
    「且該支撐臂係為一機械手臂可據以彈性調整該支撐臂外型
    ，並同時調整該實物影像擷取鏡筒位置及該實物影像擷取範
    圍」技術特徵並未為證據2所揭露。
  4.證據3係一種影像顯微鏡（VIDEO MICROSCOPE），證據3圖1
    與圖2揭露影像顯微鏡的鏡頭與底座間係以一表面具皺折狀
    之支撐臂連結，雖與系爭專利申請專利範圍第2項之支撐臂
    為一機械手臂為不同之技術特徵，然系爭專利申請專利範圍
    第2項之機械手臂為「連結實物影像擷取鏡筒與底座」及「
    彈性調整支撐臂外型」的功能，相較於證據3之表面具皺折
    狀的支撐臂，其係為連結鏡頭與底座的功能，且系爭專利所
    屬技術領域中具有通常知識者參酌證據3圖1及圖2可知，證
    據3之表面具皺折狀的支撐臂為彈性調整支撐臂外型的功能
    ，並具有同時調整鏡頭位置以改變影像擷取範圍的功效，故
    系爭專利申請專利範圍第2項之「支撐臂」技術特徵，係為
    利用證據3揭露之表面具皺折狀的支撐臂等效置換為機械手
    臂。
  5.就系爭專利申請專利範圍第2項之功效而言，系爭專利申請
    專利範圍第2項之實物投影裝置具有以投影定位裝置標定實
    物影像擷取範圍後，藉由影像感測元件擷取實物影像並透過
    訊號傳輸元件輸出影像訊號，以及彈性調整支撐臂外型而調
    整實物影像擷取鏡筒位置與實物影像擷取範圍之功效，查證
    據1之資料提示裝置具有利用攝影機部的感光耦合元件（CCD
    ）擷取資料影像，並經由影像訊號輸出部及影像輸出端子輸
    出影像訊號的功效，故系爭專利申請專利範圍第2項之擷取
    實物影像並輸出影像訊號的功效相同於證據1。另證據1之資
    料提示裝置具有將可見光照射部照射可見光至四隅角而圍繞
    攝像領域的功效，證據2之照相機具有利用雷射光產生器產
    生四個雷射光束以定義攝像區域的功效，而攝像領域或攝像
    區域即為影像擷取範圍，故系爭專利申請專利範圍第2項之
    標定實物影像擷取範圍的功效相同於證據1及2。此外，證據
    3之影像顯微鏡具有利用表面為皺折狀的支撐臂而彈性調整
    支撐臂外型，並同時調整鏡頭位置與影像擷取範圍的功效，
    故系爭專利申請專利範圍第2項之彈性調整支撐臂外型並同
    時調整實物影像擷取鏡筒位置與實物影像擷取範圍之功效相
    同於證據3，系爭專利申請專利範圍第2項的功效係為證據1
    、2與3之相加，並無新功效產生，是以系爭專利申請專利範
    圍第1項係運用申請前既有之技術或知識，而為熟習該項技
    術者所能輕易完成，故證據1、2、3組合足以證明系爭專利
    申請專利範圍第2項不具進步性。
  6.原告雖主張證據3僅為一外觀設計專利，未揭示上下左右調
    整被投影物件與影像擷取鏡筒之間距離的機械手臂等語。經
    查，證據3係一種影像顯微鏡（VIDEO MICROSCOPE），系爭
    專利所屬技術領域中具有通常知識者參酌證據3圖1及圖2所
    揭露的支撐臂內容可知，證據3之表面具皺折狀的支撐臂具
    有彈性調整支撐臂外型的功能，以及具有同時調整鏡頭位置
    以改變影像擷取範圍的功效，雖證據3之支撐臂與系爭專利
    申請專利範圍第2項之支撐臂係為一機械手臂為不同之技術
    特徵，然系爭專利申請專利範圍第2項之機械手臂為「連結
    實物影像擷取鏡筒與底座」及「彈性調整支撐臂外型」的功
    能，相較於證據3之支撐臂，其亦為「連結鏡頭與底座」及
    「彈性調整支撐臂外型」的功能，因此系爭專利申請專利範
    圍第2項之「支撐臂」技術特徵為系爭專利所屬技術領域中
    具有通常知識者利用申請時的通常知識，即能將證據3之「
    表面具皺折狀的支撐臂」予以置換為「機械手臂」，且系爭
    專利申請專利範圍第2項相較於證據1、2與3並未產生無法預
    期的功效，難謂系爭專利申請專利範圍第2項相較於證據1、
    2與3之組合具有進步性。
  (五)證據1、2、3之組合足以證明系爭專利申請專利範圍第3項不
    具進步性：
  1.系爭專利申請專利範圍第3項為：「一種可標定投影位置之
    實物投影裝置，其中係以一實物影像擷取鏡筒內之一影像感
    測元件感應一外部實體物件並輸出該物件之影像訊號，該實
    物影像擷取鏡筒之一端連結一支撐臂，該支撐臂內含有一訊
    號傳輸元件與該影像感測元件耦合，用以傳輸該影像訊號，
    並於該支撐臂之另一端連結一底座，用以承載上述元件，其
    中特徵係為：上述實物影像擷取鏡筒具有一投影定位裝置，
    用以標定該實物投影裝置之實物影像擷取範圍，且該支撐臂
    之表面更包含皺折可據以彈性調整該支撐臂外型，並同時調
    整該實物影像擷取鏡筒位置及該實物影像擷取範圍。」。
  2.查系爭專利申請專利範圍第3項所界定之「一種可標定投影
    位置之實物投影裝置，其中係以一實物影像擷取鏡筒內之一
    影像感測元件感應一外部實體物件並輸出該物件之影像訊號
    ，該實物影像擷取鏡筒之一端連結一支撐臂，該支撐臂內含
    有一訊號傳輸元件與該影像感測元件耦合，用以傳輸該影像
    訊號，並於該支撐臂之另一端連結一底座，用以承載上述元
    件，其中特徵係為：上述實物影像擷取鏡筒具有一投影定位
    裝置，用以標定該實物投影裝置之實物影像擷取範圍」等技
    術特徵已揭露於證據1、2，業如前述，惟證據1圖1至圖3及
    說明書第【0021】段之內容，證據1之資料提示裝置20的攝
    影機部24之一端係藉由旋轉軸21可旋轉地安裝於支撐臂22之
    上端，可知攝影機部24的位置調整乃是藉由旋轉軸21而旋轉
    地調整攝影位置，並非藉由調整支撐臂22的外型而調整攝影
    位置，且證據1之支撐臂22與腳構件26、28間的轉軸，其係
    用以使腳構件26、28往支撐臂22側折疊，而成為收納狀態，
    而非用以調整支撐臂22外型以及攝影機部24之位置，而證據
    2係為一種照相機，並無支撐臂元件，故系爭專利申請專利
    範圍第3項之「且該支撐臂之表面更包含皺折可據以彈性調
    整該支撐臂外型，並同時調整該實物影像擷取鏡筒位置及該
    實物影像擷取範圍」技術特徵並未為證據2所揭露。
  3.證據3之技術內容，已如前述，證據3之影像顯微鏡的鏡頭與
    底座間係以一表面具皺折狀的支撐臂連結，且系爭專利所屬
    技術領域中具有通常知識者參酌證據3圖1及圖2可知，證據3
    之表面具皺折狀的支撐臂為彈性調整支撐臂外型的功能，並
    具有同時調整鏡頭位置以改變影像擷取範圍的功效，故系爭
    專利申請專利範圍第3項之「且該支撐臂之表面更包含皺折
    可據以彈性調整該支撐臂外型，並同時調整該實物影像擷取
    鏡筒位置及該實物影像擷取範圍」技術特徵為證據3所揭露
    。
  4.再者，就系爭專利申請專利範圍第3項的功效而言，系爭專
    利申請專利範圍第3項之實物投影裝置具有以投影定位裝置
    標定實物影像擷取範圍後，藉由影像感測元件擷取實物影像
    並透過訊號傳輸元件輸出影像訊號，以及彈性調整支撐臂外
    型而調整實物影像擷取鏡筒位置與實物影像擷取範圍的功效
    ，查證據1之資料提示裝置具有利用攝影機部的感光耦合元
    件（CCD）擷取資料影像，並經由影像訊號輸出部及影像輸
    出端子輸出影像訊號的功效，故系爭專利申請專利範圍第3
    項之擷取實物影像並輸出影像訊號的功效相同於證據1，另
    證據1之資料提示裝置具有將可見光照射部照射可見光至四
    隅角而圍繞攝像領域的功效，證據2之照相機具有利用雷射
    光產生器產生四個雷射光束以定義攝像區域的功效，而攝像
    領域或攝像區域即為影像擷取範圍，故系爭專利申請專利範
    圍第3項之標定實物影像擷取範圍的功效相同於證據1及2。
    此外，證據3之影像顯微鏡具有利用表面為皺折狀的支撐臂
    而彈性調整支撐臂外型，並同時調整鏡頭位置與影像擷取範
    圍的功效，故系爭專利申請專利範圍第3項之彈性調整支撐
    臂外型並同時調整實物影像擷取鏡筒位置與實物影像擷取範
    圍的功效相同於證據3，系爭專利申請專利範圍第3項的功效
    係為證據1、2與3之相加，並無新功效產生，是以系爭專利
    申請專利範圍第3 項係運用申請前既有之技術或知識，而為
    熟習該項技術者所能輕易完成，故證據1 、2 、3 組合足以
    證明系爭專利申請專利範圍第3 項不具進步性。
  5.原告雖主張證據3僅敘述其為一攝影顯微鏡的裝飾性設計，
    毫無關於所謂支撐臂表面包含皺折可據以彈性調整該支撐臂
    外型之敘述，其可能只是一段硬質固定的形狀，不能彈性調
    整外型，其上的橫紋也可能只是花紋，而非皺折，發明專利
    實體審查基準第三章第2.2.2節（2-3-5頁）規定：…而由圖
    式推測的內容，則不屬於引證文件的一部分等語。經查，證
    據3係為一種影像顯微鏡（VIDEO MICROSCOPE），該發明所
    屬技術領域中具有通常知識者參酌證據3圖1及圖2所揭露的
    支撐臂內容可知，證據3的支撐臂係可用以彈性調整該支撐
    臂外型，並且進一步調整鏡頭的位置。此外，審查基準所指
    由圖式推測的內容係指從圖式直接量測之尺寸，或是厚度的
    量測，常因影印的縮放造成誤差，不宜直接引用，並非指該
    發明所屬技術領域中具有通常知識者參酌引證文件可得知的
    內容，另藉由表面為皺折的支撐臂一端連接一底座，另一端
    連接影像擷取元件的裝置（如影像顯微鏡），或另一端連接
    光源照射元件的裝置（如檯燈），其表面為皺折的支撐臂係
    屬習知元件，皆是用以彈性調整支撐臂外型並調整影像擷取
    元件或光源照射元件位置的功能，故系爭專利第3項之「支
    撐臂之表面更包含皺折」技術特徵除了為證據3所揭露以外
    ，亦僅屬於習知元件之運用，是以原告之主張，即非可採。
七、綜上所述，被告以系爭專利有違核准時專利法第20條第2項
    之規定，所為「舉發成立，應撤銷專利權」之處分，於法尚
    無不合，訴願決定予以維持，亦無違誤。原告徒執前詞，訴
    請撤銷原處分及訴願決定，核無理由，應予駁回。
八、兩造其餘攻擊防禦方法均與本件判決結果不生影響，故不逐
    一論述，併此敘明。
據上論結，本件原告之訴為無理由，爰依行政訴訟法第98條第1
項前段，判決如主文。
中    華    民    國    99    年    12    月   16     日
                    智慧財產法院第一庭
                          審判長法  官  李得灶
                                法  官  王俊雄
                                法  官  林欣蓉
上為正本係照原本作成。
如不服本判決，應於送達後20日內向本院提出上訴狀並表明上訴
理由，如於本判決宣示後送達前提起上訴者，應於判決送達後20
日內補提上訴理由書（須按他造人數附繕本）。
中    華    民    國    99    年    12    月   16     日
                                書記官  周其祥


司法院資訊處製作；財團法人民間司法改革基金會備份。
